臺灣臺北地方法院民事判決　　　　　　　　　　　　　九十三年度勞訴字第三八號
　　原　　　告　甲○○
　　訴訟代理人　郭世昌律師
　　被　　　告　立榮航空股份有限公司
　　法定代理人　乙○○
　　訴訟代理人　梁穗昌律師
右當事人間給付離職金事件，本院於民國九十三年九月七日言詞辯論終結，判決如下
：
    主  文
原告之訴及假執行之聲請均駁回。
訴訟費用由原告負擔。
    事  實
甲、原告方面：
壹、聲明：
一、被告應給付原告新台幣（下同）四百四十九萬五千元及自起訴狀繕本送達翌日即
    民國九十二年十二月十二日起至清償日止，按年息百分之五計算之利息。
二、原告願供擔保請准宣告假執行。
貳、陳述：
一、原告自七十五年十一月一日起，任職於大華航空股份有限公司（下稱大華航空公
    司），嗣因大華航空公司於八十七年十月一日與被告公司合併，並約定大華航公
    司為消滅公司，被告公司為存續公司，依公司法第三百十九條準用同法第七十五
    條規定，大華航空公司於合併前之所有資產、負債及一切權利義務，圴由被告公
    司概括承受。大華航空公司於八十一年四月二十二日訂頒「大華航空股份有限公
    司員工退休資遣作業規定」（下稱作業規定），上開作業規定第三條載明適用上
    開員工資遣作業規定之對象，依第三條第四款規定「站長及處長以上幹部任職全
    年資五年以上，且非違反工作紀律，奉准離職者」；第六條(一)、１、(1)以下，就
    退休金給與標準為「在本公司工作依法應合併計算之總年資在十五年之內者，每
    年給與兩個基數，其超十五年者超過部，分每年給與一個基數.... 滿半年者以
    一年計算..。(三)離職金：站長及處長以上人員離職離職金得比照退休金給與標準
    計算。(四)基數之標準，係指計算事由發生之當日前六個月平均之一個月工資為一
    個基數。」等語。
二、原告於兩公司合併後，任職於被告公司，而於九十一年七月三日離職，被告既合
    併而概括承受大華航空公司之一切權利義務，前開作業規定所載明退休金、資遣
    費、離職金之規定，在雙方未予變更之前，仍依法有效，被告公司應依該規定給
    付被告離職金。又大華航空公司幹部結構由上而下為：董事長、總經理、副總經
    理、站長及處長，參諸第三條第四款規定「站長及處長『以上』幹部任職....」
    ，原告雖於大華航空公司曾任職總經理、董事長，以及於被告公司任職副董事長
    、董事長，均應適用該規定。原告自七十五年十一月一日起任職大華航公司於九
    十一年七月三日自被告公司離職其年資為十五年八個月，離職前六個月，每月薪
    資約十四萬五千元，依作業規定第六條(一)、１(三)、(四)之規定，被告公司應給付原
    告退職金四百四十九萬五千元（計算式：145,000× (15×2+1)基數＝4,495,000
    元）。原告請被告公司給付上述離職金，但始終未給付，為此提起本訴。
三、對被告抗辯之陳述：
（一）被告否認系爭作業規定之真正。惟證人嚴一逸即大華航空公司行政處處長已證
      稱前開作業規定第三條第四款所稱幹部是指主管的意思，並稱董事長有實際工
      作且具領薪水即可適用（與僅領取出席車馬費之董事不同），並以自身任職協
      理離職。證人毛子瑜即大華航空公司副總經理亦證述，離職時適用該規定，且
      毛子瑜二年二個月之年資，應有五個基數，每月薪資十萬元，領取五十萬元離
      職金與前開規定相符，可見該作業規定不限於適用僱傭關係，與大華航空公司
      成立委任關係者亦有適用。
（二）被告辯稱原告不適用系爭作業規定云云。惟大華航空公司之幹部結構由上而下
      為董事長、總經理、副總經理、處長、站長。若前開退休資遣作業規定僅限於
      受僱之員工，又何必載明站長及處長『以上』幹部，蓋大華航空公司之所謂「
      以上之幹部」，其職務皆與公司間為委任關係，故被告辯稱原告與公司間成立
      委任關係即不適用前開作業規定，應不可採。
四、民法係以私法自治為原則，承認當事人間得自主地創造其相互間私法關係，故當
    事人間所創造之契約關係，除違反強制禁止規定之事而被認為無效外，皆為民法
    所承認，並應為締約當事人間共同遵守，大華航空公司所訂之員工退休資遣作業
    規定，之適用之對象包含與該公司成立委任關係之董事長、總經理、副總經理等
    ，並無違反任何強制禁止規定，應屬有效，故原告請求被告公司給付離職金應屬
    有理。
參、證據：提出大華航空公司職工名冊影本、大華航空公司員工退休資遣作業規定影
    本、律師函影本、被告回覆原告函影本等件為證，並聲請訊問證人毛子渝、嚴一
    逸。
乙、被告方面：
壹、聲明：如主文所示。
貳、陳述：
一、原告提出之系爭作業規定，被告否認為真正。縱認該作業規定有效，但大華航空
    公司早於八十七年七月一日解散消滅，為原告所自認，原訂頒之作業規定，並非
    拘束合併後之被告公司，該作業規定已因主體大華航空公司消滅而無所附麗而失
    效。
二、原告原來任職大華航空公司董事長而，與該公司間為委任關係，應於八十七年七
    月一日公司解散消滅時不存在，原告無再依系爭作業規定公司請求給付退休金之
    理。
三、原告在與大華航空公司間委任關係消滅後，另經被告公司股東會選為董事，經董
    事會選為副董事長，於九十年三月二十一日經董事會推選為董事長，其間亦歷經
　　任職屆滿、董事改選，申言之，原告原在大華航空公司或後來被告公司任職皆係
　  委任關係，期限屆滿雙方關係即應消滅，原告既非大華航空公司之「幹部」，更
    非「奉准離職」，無作業規定之適用。
四、董事長係屬資方，無勞動基準法及工作規則上退職金規定之適用。證人毛子瑜、
    嚴一逸所述，並非其親見親聞之証述，而係渠等就系爭退休資遣作業規定之性質
　　及適用範圍之個人主觀意見，其所述不但無證明作用，亦與法律規定不符合，自
　  不可採。何況嚴一逸亦承認公司工作規則適用對象係公司員工，卻又謂：「若董
    事長領有薪水即包含董事長」云云，其所述顯係一廂情願之臆測之詞，悖於勞動
    基準法第七十條規定，顯然錯誤。
參、證據：提出大華航空公司公司登記事項卡影本等件為證。
    理  由
一、本件原告起訴主張：原告自七十五年十一月一日起，任職於大華航空公司，嗣因
    該公司與被告公司於八十七年七月一日合併，並約定大華航空公司為消滅公司，
    被告公司為存續公司，並承受大華航空公司一切權利義務，原告於合併後擔任被
    告公司副董事長、董事長，於九十一年七月三日離職，大華航空公司於八十一年
    四月二十二日訂頒系爭作業規定，其中第三條規定適用對象為站長及處長以上幹
    部全年資五年以上，而同作業規定第六條則規定，在公司工作依法應合併計算總
    年資在十五年之內者，每年給與兩個基數，超過十五年者超過部分，每年給與一
    個基數等情，原告在大華航空公司曾任職總經理、董事長，年資十五年八個月，
    符合前開規定，被告公司概括承受大華航空公司權利義務，應按上述作業規定給
    付原告離職金，惟被告拒絕給付，為此依公司法第三百十六條、第七十五條及系
    爭作業規定第六條規定請求被告給付退職金四百四十九萬五千元及遲延利息之判
    決。
    被告則以：前述作業規定，被告否認其真正，縱該規定存在，並對大華航空公司
    之員工退休資遣訂頒，但訂立主體為該公司，於公司解散消滅時，即因主體消滅
    失所附麗而不再生效，被告未承受該作業規定對員工之債務；又原告係擔任大華
    航空公司總經理、董事長職，並非員工，與該公司間為委任關係，於大華航空公
    司消滅時委任關係亦不復存在，原告非該作業規定適用對象；被告與大華航空公
    司於八十七年七月一日合併時與被告公司另成立委任關係，更不適用該作業規定
    ，之後原告任擔任被告公司董事長於九十一年七月三日離職，並非退休，亦非資
    遣，原告請求被告給付，並非有據等語，資為抗辯。
二、原告主張其自七十五年十一月一日起任職於大華航空公司，該公司於八十七年七
    月一日與被告公司合併而消滅，公司消滅前訂有前述作業規定，被告公司應承受
    作業規定給付離職金義務之事實，業據原告提出大華空公司職工名冊影本、系爭
    作業規定、原告委任律師催告函影本等件為證。被告對上開證據並不爭執，惟否
    認被告已承受對員工負有該作業規定所定離職金債務，並以右揭情詞置辯。因之
    ，本件兩造所不爭執事項為：原告為大華航空公司董事長，於八十七年七月一日
    與被告公司合併，原告任職被告公司於九十一年七月三日自被告公司離職。兩造
    所爭執者為：大華航空公司於八十一年四月二十二日有無訂頒系爭作業規定；系
    爭作業規定是否適用於原告；被告公司應否承受該作業規定對合併前之員工負有
    離職金債務。
三、大華航空公司於八十一年四月二十二日有無訂頒系爭作業規定：
　　查依原告提出之系作業規定（見原證二），係依大華航空公司工作規則所定員工
　  退休資遣作業而訂頒，適用對象則以「站長及處長以上幹部任職全部年資五年以
    上，無違反工作紀律，奉准離職者」，其適用範圍為退休、資遣之員工等，另於
    第六條第三項訂有離職金條款即「離職金：站長及處長以上人員離職其離職金至
    少應比照退休金與標準計算。」等語，被告否認其真正。惟依原告聲請訊問證人
    毛子渝即大華航空公司副總經理到庭證述，於離職時領取大華航空公司給與之離
    職金等語，證人嚴一逸即大華航空公司行政處處長亦證述：系爭作業規定為伊於
    八十一年間在大華航空公司訂頒，當時大華航空公司為新公司，待遇較低，為讓
    員工無後顧之憂，讓員工享有較優惠保障等情（均見本院九十三年八月十日訊問
    筆錄），基此證言，原告主張系爭作業規定為真正一節，堪以採信。
四、系爭作業規定是否適用於原告：
    系爭作業規定其名稱為「員工退休資遣作業規定」，而依前開作業規定第二條規
    定「目的：為使『員工』在職期間無後顧之憂，努力工作發揮潛能，共創公司美
    景。」、第三條規定「對象：(一)凡在本公司工作之員工年屆規定退休者皆依本規
    定辦理之。(二)對因工作需要進用已逾規定退休年齡者，或因業務原因停止雇用時
    ，依本規定辦理之。(三)本公司年滿六十歲員工，如因業務需要改雇為合約人員者
    ，如終止合約時依本規定辦理。(四)站長及處長以上幹部任職全年資五年以，上且
    非違反工作紀律，奉准離職者。」等情，是系爭作業規定已界定適用對象為大華
    航空公司員工。再依證人嚴一逸前證言所述，是為鼓勵員工努力工作而訂頒規定
    等情，故而所稱「員工」應以受僱於大華航空公司，受該公司指揮監督之人員為
    範圍，俾使其能獲得較優惠之離職後待遇。惟本件原告擔任大華航空公司董事長
    ，是為該公司代表人，依公司法第八條、第二百零八條規定，為大華航空公司之
    負責人，對外代表公司，原告與大華航空公司間應係委任關係，而非僱傭關係，
    其負責公司之經營政策，並指揮監督所屬，故與系爭作業規定以「員工」為範圍
    者不同。又委任關係為民法所定勞務契約之一種，屬高級勞務，由受任人在委任
    人指示範圍內處理事務，為處理時並有獨立裁量權限，受任人就勞務之付出受領
    報酬，委任人得隨時終止委任關係，是該報酬與僱傭契約所定薪資意義並不相同
    。原告既為該公司董事長，與公司間為委任關係，與作業規定在鼓勵任職之員工
    情形明顯不同，應無該作業規定之適用。
五、被告公司應否承受系爭作業規定對合併前大華航空公司員工負離職金債務：
    原告主張被告公司於八十七年七月一日合併大華航空公司，依公司法第三百十九
    條準用同法第七十五條應概括承受該公司資產、負債及一切權利義務云云。惟合
    併後存續公司概括承受合併消滅公司之權利義務，對於以信任關係為基礎之專屬
    性義務，是否應概括承受，除法律設有規定外，應由訂立合併契約時雙方合意而
    定，並非均由合併後公司承受。上述法律規定，例如公司合併後對合併消滅公司
    之勞工是否繼續留用及留用前之年資等債務，應由合併後存續公司承受，於勞動
    基準法第二十條及九十一年二月六日公布施行之企業併購法第十五條、第十六條
    均設有規定，惟其適用對象限於勞工，且以退休金及資遣費為規範範圍。至本件
    之離職金債務，係大華航空公司為鼓勵員工努力工作，而設立優於法律規定之優
    惠措施，植基於該公司與員工間之信任關係為基礎，是為專屬性債務，於大華航
    空公司合併消滅時，被告公司是否承受即應視雙方有無於合併契約訂立時加以約
    定。就此被告否認承受該等債務，而原告復未舉證雙方於合併契約訂立時，被告
    承諾承受該等情務，因此，原告主張被告承受該離職金債務，亦不足採。
六、綜上所述，本件原告主張被告應承受所合併消滅之大華航空公司系爭作業規定，
    對於離職員工給予離職金規定，並不足取。被告抗辯原告非作業規定所適用之對
    象，且被告未承受該離職金債務，應可採信。從而，原告本於公司法第三百十九
    條、第七十五條及系爭作業規定第六條第三項離職金比照退休金給與標準規定，
    請求被告給付四百四十九萬五千元及自起訴狀繕本送達翌日即九十二年十二月十
    二日起至清償日止，按年息百分之五計算之利息，為無理由，不應准許。原告之
    訴既經駁回，其假執行之聲請失所依據，不應准許。
七、結論：本件原告之訴為無理由，依民事訴訟法第七十八條，判決如主文。
中　　　華　　　民　　　國　　九十三　　年　　　九　　　月　　　三十　　日
                    　　 　　　勞工法庭  法  官    李維心
正本係照原本作成
如對本判決上訴，須於判決送達後廿日內向本院提出上訴狀
中　　　華　　　民　　　國　　九十三　　年　　　九　　　月　　　三十　　日
                                          書記官    林梅珍
